臺灣高等法院民事判決　　　　　　　　　　　　　　九十三年度上易字第一九八號
　　上　訴　人　乙○○
　　訴訟代理人　黃炳飛律師
　　被 上訴 人　甲○○
當事人間請求分割共有物事件，上訴人對於中華民國九十二年十二月三十一日臺灣板
橋地方法院九十二年度訴字第一六九一號第一審判決提起上訴，本院於九十三年五月
十八日言詞辯論終結，判決如下：
    主      文
上訴駁回。
第二審訴訟費用兩造各負擔二分之一。
    事實及理由
一、本件上訴人主張：民國六十年間上訴人之父黃清松與其妹（即被上訴人）共同購
    買板橋市○○路巷弄內平房乙間。嗣六十八年間原平房拆除改建時，被上訴人之
    夫彭維嵩要求興建樓房，上訴人之父原本不贊同，但因長輩要求並顧及一家和諧
    ，勉為同意，興建之初雙方協議一樓雙方共有，應有部分各二分之一，二、五樓
    與三、四樓價值相若，則委由訴外人林恆雄及黃嬌（即上訴人之姑丈與姑姑）作
    證抽籤協議，二、五樓歸上訴人之父所有，三、四樓則歸被上訴人所有。在興建
    過程中，因上訴人之父工作緣故，所以將興建工程委由被上訴人夫妻處理，無奈
    被上訴人興建時即意圖不法，故意將一樓面積劃為大小不相等兩邊，興建完成後
    雙方仍依協議登記產權。七十五年間，因板橋市○○路擴寬，於是再購買兩坪水
    利地整建為面向文化路樓房。修建工程亦委由被上訴人夫妻處理，惟彭維嵩竟竊
    占鄰地增建騎樓，結果被人舉發致遭拆除，當時上訴人之父即提出質疑何以騎樓
    門面大小相差甚多，且一樓二間房屋為何大小不一【即臺北縣板橋巿民權段九一
    三建號、建物門牌臺北縣板橋巿文化路一段八十三號、面積六十六點一五平方公
    尺（下稱系爭八十三號建物）與臺北縣板橋巿民權段九一四建號，建物門牌臺北
    縣板橋巿文化路一段八十五號、面積六十三點八九平方公尺（下稱系爭八十五號
    建物）】，當時被上訴人親口保證，將來如發生糾紛，無條件願將系爭八十三號
    建物讓給上訴人之父。八十九年十一月雙方就系爭共有房屋使用進行協議，依協
    議書第四條所定被上訴人應給付新台幣（下同）八萬元。惟事後彭維嵩反悔，並
    於九十年七月十三日藉故因水電費用分擔問題，與上訴人之父發生口角，夫妻竟
    聯手將上訴人之父毆打成傷。九十二年一月間，彭維嵩夫妻為妨礙上訴人使用系
    爭房屋，竟擅自更換大門鑰匙，使上訴人無法自由進出自有房屋，並私自在巷道
    外牆屋簷下空地搭建違章建築建物，並出租與檳榔攤收取租金，間接折損房屋價
    值，及上訴人之產權，凡此極盡挑釁之能事，其目的無非在侵奪上訴人之所有權
    及使用權。由於系爭兩造共有之房屋，並無不能分割之情事，復無不得分割之協
    議，系爭房屋因長久以來之共有關係致無法為有效之使用，且兩造時因如何使用
    有不同意見，而發生爭執。為謀系爭房屋之有效使用及避免爭端，實有加以分割
    為單獨所有權之必要。為此，訴請裁判分割，請求判決上訴人取得系爭八十三號
    建物所有權全部，被上訴人取得系爭八十五號建物所有權全部等情（上開請求，
    原審判決系爭八十三號建物分歸被上訴人取得，系爭八十五號建物分歸上訴人取
    得，被上訴人並應補償上訴人十二萬二千九百三十八元。上訴人不服，提起上訴
    ）。並上訴聲明(一)原判決廢棄。(二)兩造共有系爭八十三號、八十五號建物，其分
    割方法為：系爭八十三號建物分歸上訴人取得；系爭八十五號建物分歸被上訴人
    取得。(三)第一、二審訴訟費用由被上訴人負擔。
二、被上訴人則以：被上訴人與上訴人之父黃清松為兄妹關係，當初合建五層樓房，
    基於公平原則雙方協議，一樓區分為Ａ１（即系爭八十三號建物）及Ａ２（即系
    爭八十五號建物），以抽籤決定，若抽到Ａ１者，因靠近巷子邊間光線較佳，故
    需搭配三樓全層及四樓全層，而抽到Ａ２者則搭配二樓全層及五樓全層，最後抽
    籤結果為被上訴人抽中Ａ１，黃清松抽中Ａ２，雙方已協議分割，不得復為分割
    。因系爭八十三號、八十五號建物於建造完成時，因無法登記為個人單獨所有，
    故登記為被上訴人、及上訴人之父黃清松共有，此共有之事實已行之二十餘年，
    上訴人繼承其父黃清松之財產後，因其個人之私慾，罔顧倫理，背信失義，捏造
    錯誤情事，並訴請分割系爭共有物，縱應分割，原判決分割方法並無不當，請予
    維持，上訴人之請求，顯無理由，應予駁回等語，資為抗辯。並答辯聲明駁回上
    訴人之上訴。
三、兩造不爭之事實：
　　查系爭台北縣板橋市○○路○段八十三號、八十五號建物為上訴人與被上訴人所
  　共有，應有部分各為二分一。二樓原為上訴人之父黃清松所有，現已過戶與上訴
    人，而三、四樓為被上訴人所有，五樓已由上訴人出售他人。而基地現登記上訴
    人與被上訴人夫彭維嵩所共有。系爭建物自興建至今近二十年來，均共同出租，
    所得租金各取得二分之一。系爭建物面積大小不一，八十三號，一層面積六十六
    點一五平方公尺，而八十五號、一層六十三點八九平方公尺。系爭建物臨板橋市
    ○○路○段，旁邊為一段八十一巷，對面是板橋新站及追風廣場，系爭建物的兩
    旁皆為商業大樓。系爭建物一至三樓現由兩造共同出租與玉山銀行。
四、兩造爭執要旨：(一)系爭建物是否有協議分割之約定等不能分割之情形？(二)如何分
    割始為妥適？(三)金錢補償若干元為適當？茲分述之：
    (一)本件系爭建物並無協議分割等不能分割之情事：
　　　系爭八十三號、八十五號建物係由兩造檢具臺北縣政府建設局六九使字第四七
  　　０號使用執照及房屋分配協議書等文件以六十九年九月十日板登記字第六八七
    　０二號登記申請向臺北縣板橋地政事務所申辦建物所有權第一次登記，該使用
      執照僅記載起造人為訴外人黃清松、被上訴人二人且未註明各起造人之權利範
      圍及位置，依土地登記規則第七十九條（修正前七十條）第一項第一款規定：
      「區分所有之建物申請登記，依其使用執照無法認定申請人之權利範圍及位置
      者，應檢具全體起造人分配協議書。」，故本件建物權利歸屬係依起造人之協
      議由訴外人黃清松、被上訴人共有各應有部分二分之一，並無不得登記為一人
      所有而須共有之情形乙節，業經原審法院函查屬實，復有臺北縣板橋地政事務
      所九十二年九月二十二日北縣板地登字第０九二００二０七七八號函附卷可稽
      （見原審卷第五五頁），足見被上訴人辯稱系爭八十三號、八十五號建物於建
      造完成時，因無法登記為個人單獨所有，故登記為被上訴人與上訴人之父黃清
      松共有云云，不足採信。是以，系爭八十三號、八十五號建物之使用目的並無
      不能分割之情形。被上訴人另主張雙方曾協議將一樓八十三號編為Ａ１，八十
      五一樓編為Ａ２，經抽籤結果，被上訴人抽中Ａ１，對方抽中Ａ２，雙方已成
      立分割協議，不得再請求分割云云，未舉證以實其說，自不足採（詳如後述）
      。
    (二)本院認依原判決所為之分割方法即為妥適：
    　1.系爭八十三號建物於合建之初已由被上訴人中籤歸其分管之範圍：
    　　按樓房尚未蓋成前，雙方之約定，僅能認為係分管契約，不能認為係分割，
        本件被上訴人辯稱系爭八十三號建物於上訴人之父黃清松與被上訴人當初合
        建五層樓房時，由被上訴人抽籤分得，僅登記為共有而已，雙方應已分割完
        畢云云，業據提出一樓平面圖影本、起造人名冊影本、台北縣稅捐稽徵處各
        類所得扣繳暨免扣繳憑單影本各一件為證（原審卷第十八、十九、二十頁）
        為證，雖經上訴人否認真正，但查證人張秋錦於原審證稱：「（問：現場情
        形如何？）我們比較晚到，之前如何協商我們不清楚，到的時候有看到做Ａ
        １、Ａ２簽。」、「（問：Ａ１、Ａ２簽是何意思？）我不清楚，我只知道
        Ａ１、Ａ２是分別配樓層，但是如何分配我不清楚。」、「（問：是否記得
        當初雙方是誰抽籤？）被告（按指被上訴人）沒有去抽，所長做籤，是原告
        （指上訴人）的父親跟被上訴人的先生去抽的，抽完之後房子如何分配的情
        形我不清楚。」等語（九十二年十一月二十六日言詞辯論筆錄，原審卷第一
        六五、一六六頁），查證人張秋錦與兩造並無親戚關係，又無恩怨，其僅將
        其到場以後所看到之情形加以陳述，至於Ａ１、Ａ２到底是分管或分割協議
        ，是第幾層或左邊、右邊，則非經立約雙方加以說明不會清楚，其證言應可
        採信，原審徒以其事隔多年，仍能清晰記憶籤次係以Ａ１、Ａ２予編號，卻
        該籤號代表之樓層，亦即抽籤之結果確不復記憶而否定其證言，殊嫌速斷，
        當時樓房尚未建成，尚無分割可言，應屬分管之約定而已，至於另一證人林
        恆雄之證言，則對一樓如何分配並無法證明，其證言無參考價值就一般五層
        樓房其各樓層之價值而言，一樓最高，五樓、二樓次之，三、四樓價位較低
        ，此為一般民眾共同之認知，本件系爭建物之二、三、四、五樓，其中二、
        五樓分歸上訴人之父所有，三、四樓分歸被上訴人所有，如以此比較，被上
        訴人所有之第三、四樓其價值遠低於上訴人取得之二、五樓，依公平之原則
        ，於起造時，將一樓較值錢之部分約定歸被上訴人分管，以彌補其分得三、
        四樓之價差，亦不為過，雖上訴人否認上述一樓平面圖及起造人名冊影本，
        但依經驗法則判斷，當時Ａ１即系爭八十三號建物分由被上訴人管業，尚屬
        妥適而可信。
　　　2.系爭八十五號建物有樓梯通二樓，分歸上訴人一人所有故能充分利用：
　　　　查系爭八十三號、八十五號建物登記之主要用途為商業用，有建物登記簿謄
  　　　本附卷可稽（見原審訴字卷第一五０、一五一頁），系爭建物位於台北縣板
　　　　橋巿文化路一段，建物對面為板橋車站，右側臨同路段八十一巷口，左右兩
  　　　側均建有集合式大樓（左側為文化天廈，右側為宸園大樓），系爭兩建物併
    　　同二、三樓原出租予玉山銀行作為營業場所，系爭八十五號建物內部設有樓
      　梯通往二、三樓等情，業經一、二審法院履勘現場屬實，有勘驗筆錄及照片
        附卷可稽（一審卷七四至七九頁及本院卷第三八至四０頁），另查，系爭八
        十五號建物內梯通往之二樓即門牌號碼台北縣板橋巿文化路一段八十一巷二
        號二樓原為上訴人之父黃清松所有（上訴人供承現已移轉登記為上訴人所有
        ），面積為一百三十點五一平方公尺，有建物登記簿謄本在卷足憑（見原審
        卷第一五四頁），以系爭八十五號建物係六十三點八九平方公尺之面積而言
        ，位處商業區，臨板橋車站，如能與其上二樓整合使用，應能發揮較大之經
        濟效益，且系爭八十五號建物與其上二樓即門牌號碼台北縣板橋巿文化路一
        段八十一巷二號二樓，所有權人分別為上訴人與其父黃清松（上訴人已供承
        現已移轉為上訴人所有），亦較易達成整合使用之目的，以發揮較大之經濟
        效益。
      3.次查上訴人主張如無法將系爭八十三號房屋分歸伊管業，則變賣分割亦可云
        云。惟查公寓大廈之全部或一部分，具有使用上之獨立性，且為區分所有權
　　　　標的之專有部分，不得與其所屬建築物共用部分之應有部分及其基地所有權
  　　　或地上權之應有部分分離而為移轉或設定負擔，公寓大廈管理條例第三條第
    　　三款及第四條第二項定有明文。系爭建物坐落基地即台北縣板橋巿民權段七
      　０二地號土地，為訴外人黃清松（上訴人之父）、彭維嵩（被上訴人之夫）
        所有，應有部分各二分之一，有上訴人提出之土地登記簿謄本一件附卷可參
        （見原審卷第一四七頁），系爭建物既不得與其基地所有權應有部分分離而
        為移轉，如採變賣分配價金於兩造之方法分割系爭建物，將造成系爭建物與
        其基地所有權應有部分分離而為移轉之結果，有違上開公寓大廈管理條例之
        規定，是以本件無法採取變賣分割方案。上訴人此部分主張並無可採。
      4.綜上，本院審酌兩造合建系爭建物之初所為之分管方式及目前之經濟效用及
        公平原則，認系爭建物八十三號分歸被上訴人取得，八十五號歸上訴人取得
        為適當。
　　(三)被上訴人應補償上訴人十二萬二千九百三十八元：
　　　按以原物為分配時，如共有人中有不能按其應有部分受分配者，得以金錢補償
  　　之，民法第八百二十四條第三項定有明文。又按法院裁判分割共有物，除應斟
    　酌各共有人之利害關係，及共有物之性質外，尚應斟酌共有物之價格，倘共有
      人中有不能按其應有部分受分配，或所受分配之不動產，其價格不相當時，法
      院非不得命以金錢補償之。查系爭八十三號及八十五號建物面積不相等，不能
      按應有部分二分一為分配，位置不同，價值亦異，八十三號建物面積較大，邊
      間、位置較佳，價值較高，分得者自應以金錢補償分得八十五號建物之上訴人
      。經查：兩造於原法院簡易庭審理時，達成囑託鑑定系爭八十三號、八十五號
      建物巿價之協議（見九十二年度板簡字第一０一一號卷第二三頁），嗣囑託鑑
      定之結果，系爭八十三號建物之巿價為一百二十萬七千零三元；系爭八十五號
      建物之巿價為一百零八萬四千零六十五元乙節，有宏大不動產鑑定顧問股份有
      限公司九十二年八月一日宏大估字第二七三三號函暨檢附鑑定報告書附卷足參
      （九十二年度板簡字第一０一一號卷第三六至四七頁），本院採取如前所述之
      分割方法，致兩造所分得之不動產，其價值有所差異，揆諸首揭意旨，自應就
      共有人分得後之價值決定補償之數額。上訴人認補償金額應在三十萬元左右，
      而被上訴人則認補償十二萬二千九百三十八元（計算式：0000000-0000000=12
      2938元）已足夠，然上開鑑價係經兩造同意之鑑價公司所為之鑑價，上訴人於
      本院主張重新鑑價，並無法舉證證明原審之鑑價有何不公之外，不動產價值並
      無重大變動，且本法院尚未判決系爭建物分歸何人所有時，兩造當事人及鑑價
      人員並無法判斷將來法院會如何判決，鑑定人員之鑑價純屬客觀中立，不可能
      偏向任何一造，上訴人主張原鑑價不公，請求重新鑑價，本院認無必要。又依
      原審上開鑑價兩棟房屋之價差為十二萬二千九百三十八元，若欲使其價值相等
      分得八十三號之所有權人應補償八十五號所有權人六萬一千四百六十九元即可
      使兩棟房屋價值相等，乃原審於兩棟建物之差價十二萬二千九百三十八元命分
      得八十三號之被上訴人以該金額補償分得八十五號之上訴人，其計算顯有錯誤
      ，惟本件被上訴人並未以此提起上訴，且對所命補償之金額表示無意見，但不
      願再就原命補償之金額之外，再增加，由上觀之，上訴人所得之補償雖未達其
      主張之三十萬元，事實上已相差無幾，何況合建當初，被上訴人分得三、四樓
      ，上訴人分得二、五樓，上訴人當時並未有任何補償被上訴人，因此上訴人主
      張補償金額太少云云，委不足取。
五、綜上所述，本件上訴人請求分割系爭共有物，原審判決予以准許將系爭八十三號
    建物分歸被上訴人取得，八十五號建物分歸上訴人取得，並判命被上訴人應補償
    上訴人十二萬二千九百三十八元，本院審酌原判決並無違誤，上訴論旨，仍執陳
    詞指摘原判決不當，聲明廢棄改判，為無理由，應予駁回上訴。
六、據上論結，本件上訴為無理由，依民事訴訟法第四百四十九條第一項、第七十八
    條、第八十一條第二款，判決如主文。
中　　　華　　　民　　　國　　九十三　　年　　　五　　　月　　　三十一　日
                              民事第八庭
                                  審判長法  官　　鄭　三　源
                                        法  官    王　淇　梓
                                        法  官    郭　松　濤
正本係照原本作成。
不得上訴。
中　　　華　　　民　　　國　　九十三　　年　　　六　　　月　　　二　　　日
　　　　　　　　　　　　　　　　　　　　書記官　　方　素　珍
